【裁判字號】    92,易,282
【裁判日期】    920430
【裁判案由】    侵占
【裁判全文】
臺灣高雄地方法院刑事判決                         九十二年度易字第二八二號
    公  訴  人  臺灣高雄地方法院檢察署檢察官
    被      告  乙○○
右列被告因侵占文書案件，經檢察官提起公訴（九十一年度偵續字第三三號），本院
判決如左：
    主  文
乙○○無罪。
    理  由
一、公訴意旨略以：被告乙○○與告訴人甲○○二人係同監服刑時認識之朋友，被告
    乙○○先執行完畢出獄。民國八十九年二月間，甲○○委託其姐丙○○（現改名
    為嚴英如）將其所著作之長篇愛情小說「另類初戀」原稿，轉交予被告乙○○代
    為投稿，嗣於同年間，被告乙○○以郵寄方式，將上開原稿向禾馬文化事業有限
    公司（應係日臻出版社有限公司，起訴書誤載為禾馬公司）投稿，旋為該公司退
    稿並將該原稿退還被告乙○○持有，詎被告乙○○竟意圖為自己不法之所有，將
    上開原稿予以侵占入己。
二、按犯罪事實應依證據認定之，無證據不得推定其犯罪事實；又不能證明被告犯罪
    ，應諭知無罪之判決，刑事訴訟法第一百五十四條、第三百零一條第一項定有明
    文。又認定不利於被告之事實，須依積極證據，苟積極證據不足為不利於被告事
    實之認定，即應為有利於被告之認定，更不必有何有利之證據，最高法院著有三
    十年上字第八一六號判例可資參照。次按刑法上之侵占罪，須持有人變易其原來
    之持有意思而為不法之所有意思，始能成立，如僅將持有物延不交還或有其他原
    因致一時未能交還，既缺乏主觀要件，即難遽以該罪相繩，最高法院六十八年台
    上字第三一四六號判例參照。
三、公訴意旨認被告乙○○涉有侵占之罪嫌，無非以上開犯嫌，業據告訴人指訴綦詳
    ，核與丙○○證述情節相符，又被告係受託代為投稿，衡情被告當注意上開公司
    是否同意出版或為之退稿等情，再被告亦知告訴人在監執行，是該原稿經退稿後
    被告理當告知告訴人，乃被告竟未之置理，再參以被告亦供稱其搬至台南市居住
    後，期間有陸續回高雄縣大社鄉○○路一００之十七號住處，是其當知已遭退稿
    情事，詎被告竟經年並待告訴人提出告訴後始有意返還該原稿，因認被告涉有侵
    占罪嫌等語。訊據被告固供承告訴人曾委託其姐丙○○，將上開原稿交付予伊，
    ，伊並以告訴人之名義，幫告訴人向日臻出版社有限公司（下稱日臻出版社）投
    稿，嗣因退稿郵寄到其高雄縣大社鄉舊住處，伊才疏忽未將上開原稿交還告訴人
    等語。
四、經查：
（一）被告雖辯稱伊有代告訴人向日臻出版社投稿之情，業經日臻出版社否認，此有
      該公司之回文一紙附卷足按，且被告自始並無法提出有代為投稿之相關證明資
      料以供本院查證，是被告辯稱伊有代為投稿之事應無足採信。惟被告雖受告訴
      人之委託，承諾於出獄後將告訴人所撰寫之上開長篇小說手稿，代為向出版社
      投稿，姑不論被告究竟有無以告訴人之名義，向日臻出版社投稿，可以確定者
      ，乃被告同意為告訴人代為投稿之際，兩人並未就投稿之後續事宜（諸如稿費
      如何處理、退稿之原稿應如何處理等）如何處理有何協議，此參諸告訴人於八
      十九年五月十七日，始以存證信函之方式通知被告出面解決上開事宜之情甚明
      ，是縱被告未依約為告訴人投稿，亦僅違反其與告訴人間之約定，此顯屬民事
      債務不履行之糾葛自明。
（二）次查，被告既承諾代告訴人投稿，本應對於上開投稿事宜之進展如何，主動向
      告訴人告知，始不負告訴人之託，惟本件被告於收受上開手稿後，雖未主動告
      知告訴人處理之情形，亦僅屬民事責任之可歸責事由，已如前述。告訴人雖於
      事後主動以存證信函通知被告出面處理上開事宜，惟按非對話而為意思表示者
      ，其意思表示，以通知達到相對人時，發生效力，民法第九十五條第一項定有
      明文，存證信函之性質為非對話之意思表示，為告訴人單方之意思表示，亦應
      以達到相對人即被告時，始發生效力。然就卷內之證據以觀，除有該存證信函
      之影本一份外，並無證據證明被告本人有收到上開存證信函之證據，且被告於
      本院審理時，亦否認有收到上開通知，是尚難僅以告訴人提出上開存證信函，
      即認定被告當時確已知悉告訴人之通知，要求被告將上開手稿返還。被告既未
      收到告訴人要求返還手稿之通知，其主觀上應無拒絕返還之意思，亦即被告應
      無易持有為所有之意思堪予認定。
（三）再者，告訴人自提起告訴時起至本院審理終結時止，均未提出相關證據證明被
      告於其保管上開手稿期間，曾持之向其他出版社投稿以求賺取稿費，而被告反
      於告訴人向台灣高雄地方法院檢察署提出告訴，經檢察官傳訊其到案時，旋將
      該手稿找出交還予告訴人本人，若被告確有侵占上開手稿之主觀犯意，何須交
 還上開手稿？益徵被告既僅係延未交還上開手稿，其主觀上應無不法之所有意
      圖甚明。綜上所述，被告可非難之處，乃未依約為告訴人投稿，亦未盡心於上
      開投稿事宜，惟此乃屬民事糾葛，應由當事人間循民事訴訟程序解決，併此敘
      明。此外，復查無其他積極證據足認被告涉有侵占之犯行，揆諸前揭說明及判
      例意旨，既不能證明被告犯罪，自應為被告無罪之諭知。
據上論斷，應依刑事訴訟法第第三百零一條，判決如主文。
中       華     民      國     九十二       年      四     月    三十   日
                                臺灣高雄地方法院刑事庭
                                    法  官  何悅芳
右正本證明與原本無異。
如不服本判決，應於判決送達後十日內，向本院提出上訴狀。
                                    書記官  顏宗貝
中       華     民      國     九十二       年      四     月    三十   日


司法院資訊處製作；財團法人民間司法改革基金會備份。
